ACORDAO-COMPLETO-2414848

ACÓRDÃO 12512/2020 ATA 41/2020 - PRIMEIRA CÂMARA

VISTOS, relatados e discutidos estes autos de Tomada de Contas Especial instaurada pela Coordenação de Contabilidade do Ministério da Integração Nacional em desfavor de Joeldeval de Souza do Carmo e Cibele Oliveira de Carvalho, ex-prefeitos do Município de Rafael Jambeiro/BA, em razão da impugnação parcial de despesas do Convênio 144/2008, tendo por objeto a execução de obras de drenagem e pavimentação no Município,
ACORDAM os Ministros do Tribunal de Contas da União, reunidos em sessão da 1ª Câmara, ante as razões expostas pelo Relator, em:
9.1. rejeitar as alegações de defesa apresentadas por Joeldeval de Souza do Carmo e Cibele Oliveira de Carvalho em relação às citações promovidas por este Tribunal;
9.2. julgar, com fundamento nos arts. 1º, inciso I, 16, inciso III, alínea "c", 19 e 23, inciso III, da Lei 8.443, de 16 de julho de 1992, irregulares as contas de Joeldeval de Souza do Carmo, condenando-o ao pagamento da quantia de R$ 146.764,44 (cento e quarenta e seis mil, setecentos e sessenta e quatro reais e quarenta e quatro centavos) , fixando-lhe o prazo de quinze dias, a contar da notificação, para que seja comprovado, perante o Tribunal (art. 214, inciso III, alínea "a", do Regimento Interno) , o recolhimento da dívida aos cofres do Tesouro Nacional, atualizada monetariamente e acrescida dos juros de mora calculados a partir de 04/07/2008 até a data do efetivo recolhimento, na forma prevista na legislação em vigor;
9.3. aplicar ao responsável, com fundamento no art. 57 da Lei 8.443/92, multa individual no valor de R$ 15.000,00 (quinze mil reais) , fixando-lhe o prazo de quinze dias, a contar da notificação, para comprovar, perante o Tribunal, nos termos do art. 214, inciso III, alínea "a", do RI/TCU, o recolhimento da referida quantia ao Tesouro Nacional, atualizada monetariamente desde a data deste Acórdão até a do efetivo recolhimento, se for paga após o vencimento, na forma da legislação em vigor;
9.4. autorizar, desde logo, nos termos do art. 28, inciso II, da Lei 8.443/92, a cobrança judicial das dívidas caso não atendida as notificações; 
9.5. arquivar, com fundamento no art. 213 do Regimento Interno do Tribunal, o processo em relação a Cibele Oliveira de Carvalho, sem cancelamento do débito no valor de R$ 2.059,20, a cujo pagamento continuará obrigada a responsável, para que lhe possa ser dada quitação, autorizando o pagamento dessa quantia em 36 (trinta e seis) parcelas, em conformidade com as disposições do art. 217 do mesmo Regimento, incidindo sobre cada parcela, corrigida monetariamente, os correspondentes acréscimos legais, alertando-a que a falta de pagamento de qualquer parcela importará no vencimento antecipado do saldo devedor;
9.6. remeter cópia deste Acórdão à Procuradoria da República no Estado da Bahia, nos termos do art. 16, § 3º, da Lei 8.443/1992, para adoção das medidas cabíveis; e
9.7. dar ciência desta deliberação aos responsáveis.

Tomada de contas especial instaurada pela Coordenação de Contabilidade do Ministério da Integração Nacional em razão da impugnação parcial de despesas, tendo por objeto a execução de obras de drenagem e pavimentação no município.

Primeira Câmara

Município de Rafael Jambeiro-BA.

3. Responsáveis: Joeldeval de Souza do Carmo (CPF XXX.275.215-XX) e Cibele Oliveira de Carvalho (CPF XXX.776.185-XX).

13.1. Ministros presentes: Walton Alencar Rodrigues (Presidente), Benjamin Zymler, Bruno Dantas e Vital do Rêgo.
13.2. Ministros-Substitutos presentes: Augusto Sherman Cavalcanti (Relator) e Weder de Oliveira.

ACORDAO-COMPLETO-2496329

Acórdão 10975/2021 - Primeira Câmara

AUGUSTO SHERMAN

A Secex/BA elaborou a instrução de mérito à peça 31, transcrita a seguir, a qual recebeu a aprovação dos dirigentes daquela unidade técnica.
	"INTRODUÇÃO
1.	Cuidam os autos de Tomada de Contas Especial instaurada pela Coordenação de Contabilidade do Ministério da Integração Nacional, em razão da impugnação parcial de despesas do Convênio nº 144/2008 (peça 2, p. 25-31) , celebrado com o Município de Rafael Jambeiro/BA, tendo por objeto 'a construção de drenagem e pavimentação na Travessa ACM 1, Av. Antonio Carlos Magalhães, na Travessa Tele Bahia e Antonio Carlos Magalhães, localizados na sede do Município de Rafael Jambeiro'.
2.	A motivação para a instauração da presente Tomada de Contas Especial foi materializada pela impugnação parcial de despesas, conforme consignado no Parecer Técnico Definitivo n° 002/2012 - ACN/DRR, de 20/12/2012 (peça 2, p. 208-212) , e no Parecer Financeiro nº 65/2015/DTCE/CDTCE/CGCONV/DGI/ SECEX/MI, de 10/3/2015 (peça 3, p. 10-17) , posteriormente retificado pelo de nº 314/2015/DTCE/CDTCE/CGCONV/DGI/ SECEX/MI, de 19/11/2015 (peça 3, p. 28-31) , dos quais se extraem:
Parecer Técnico Definitivo n° 002/2012 - ACN/DRR, de 20/12/2012 (peça 2, p. 208-212) : 
 'HISTÓRICO:
 (...) 
20. Conforme consta do RELATÓRIO DE INSPEÇÃO Nº 001/2011-LCCF, de 17.01.2011 - (fls. n°s 396 a 402) , resultante da Inspeção de Campo, realizada em 04.01.2011, certificou-se que os serviços foram executados em 68,64% relativos aos calçamentos das vias públicas sendo, no entanto, 31,36% não executados, ou sem as condições necessárias para serem aceitos. Estes estão todos ligados aos serviços de drenagem pluvial.
21. Por meio do Ofício nº 151/2011/CAPC/CGCONV/DGI/SECEX/MI deu-se ciência à atual administração do Município sobre a aprovação parcial da Prestação de Contas Final e da glosa correspondente (fls. 409 a 411) .
22. Igualmente, pelo Ofício nº 152/2011/CAPC/CGCONV/DGI/SECEX/MI (fls. 412 a 414) deu-se ciência ao responsável pela administração anterior, Sr. Joeldeval de Souza do Carmo. 
23. Em sua defesa, por meio do Ofício S/Nº, de 21.02.2011 (fls. 422 a 436) , a atual administração argumentou, basicamente que não lhe foram repassadas obras a concluir nem informações sobre esse convênio. Assim, a Prestação de Contas caberia a administração anterior, responsável pela sua completa execução.
24. Por outro lado, a administração anterior argumentou por meio do Requerimento S/Nº, de 28.02.2011 (fls. nº s 440 e 441) , que o Convênio fora executado em sua plenitude, sendo que os fatos que provocaram a rejeição das obras de drenagem foram decorrentes de depredação realizada a mando da administração atual, anexando documentos com objetivos de comprovar suas afirmações (fls. 442 a 454) . Solicitou nova Inspeção de Campo.
25. As fotografias que acompanharam o requerimento citado acima (fls. nº s 451 a 454) mostram claramente que há bueiros lacrados ou aterrados e 'bocas de lobos' danificadas, como já se verificara no Relatório de Inspeção realizada pela SEDEC/MI.
26. Por meio da INFORMAÇÃO TÉCNICA Nº 015/2011/DRR-SCS, de 24.06.2011 (fls. nº s 457 e 458) , foi ratificado o RELATÓRIO DE INSPEÇÃO Nº 001/2011-LCCF, inicial, considerando desnecessária nova vistoria de campo.
27. Ratificada a decisão citada no item anterior, deu-se ciência à gestão atual do Município pelo Ofício nº 821/2011/DGI/SECEX/MI (fls. nº s 462 a 465) , de 06.10.2011.
28. A mesma informação foi fornecida ao responsável pela gestão anterior, Sr. Joeldeval de Souza do Carmo, pelo Ofício nº 820/2011/DGI/SECEX/MI (fls. nº s 466 a 469) , de 06.10.2011.
29. Como consequência, o ex-prefeito, Sr. Joeldeval, defendeu-se, por meio do REQUERIMENTO S/Nº, de 11.11.2011, reafirmando a execução plena e boa dos serviços constantes do presente Convênio, acusando a administração atual do Município de ação de Vandalismo, destruindo as obras realizadas com os recursos federais. Não acrescentou nenhum fato novo em sua defesa.
ANÁLISE
a) Os serviços de drenagem pluvial não atingiram as condições aceitáveis por esta Unidade Técnica, tanto demonstrados pela Inspeção de Campo realizada pela SEDEC/MI, quanto pelas imagens fotográficas apresentadas pelo ex gestor em sua defesa:
b) As fotografias disponíveis mostram que os serviços encontram-se tão descaracterizados, que não se pode dizer, com segurança, as razões de sua degradação. Nesse momento, torna-se impossível identificar se foram aterrados por 'atos de vandalismo' ou se por execução indevida ou inaceitável. O fato é que agora encontram-se inaceitáveis por quaisquer razões;
c) Para que se pudesse identificar a boa qualidade das obras, o responsável pela execução do Convênio deveria ter convocado a inspeção 'in loco' ao tempo da sua conclusão. Nesse caso ter-se-ia clareza sobre a sua aceitação ou não. Assim, evitar-se-ia que a ocorrência de 'atos de vandalismo', viessem a se confundir com a qualidade de execução;
d) Além disso, na Prestação de Contas Final não se comprovou o uso regular dos recursos recebidos de forma inquestionável e segura;
e) Ademais, os argumentos usados na defesa não se comprovaram com fatos novos. Todos já amplamente conhecidos, e não aceitos;
f) Os argumentos usados por ambas as partes encontraram-se carregados de denúncias e acusações, fatos que só podem ser avaliados e decididos nas instâncias judiciais ou policiais, não cabendo pois interferências da SEDEC/MI;
g) Oportunamente, cabe esclarecer que esta Unidade Técnica, tem como dever de ofício, enquanto Órgão fiscalizador, a correta avaliação dos serviços executados em campo, tendo por base os termos acordados na elaboração dos convênios;
CONCLUSÃO
i)	 Face às fragilidades e inconsistências dos argumentos apresentados pelo responsável pela boa execução do Convênio, aliadas à ausência de comprovações sólidas da qualidade dos serviços, não resta outra alternativa senão RATIFICAR as decisões anteriores, ou seja, a glosa correspondente a 31,36% do total conveniado ...'  
Parecer Financeiro nº 65/2015/DTCE/CDTCE/CGCONV/DGI/ SECEX/MI, de 11/3/2015  (peça 3, p. 10-17) :
28. Pela análise da documentação apresentada constatou-se que:
a) As despesas registradas na Relação de Pagamentos (fl. 314) foram devidamente identificadas nos Extratos da Conta Corrente Específica do Convênio (fl. 494/524) .
 (...) 
c) Em consonância com os Extratos Bancários:
c.l) Há débito com 'pagtos diversos autorizados' em 27/10/2008 no valor de RS 13,50, não constando nos autos em que foi realizado este débito.
C.2) Houve movimentação na conta específica do convênio, em 27/08/2010, registrado como 'Aviso de Débito' no Valor de R$ 3.000,00, proveniente da aplicação de recurso no mercado financeiro, sendo o mesmo utilizado sem registro na prestação de contas e após o término da vigência da Avença, na gestão da Sra. Cibele Oliveira de Carvalho. ' 
Parecer Financeiro nº 314/2015/DTCE/CDTCE/CGCONV/DGI/ SECEX/MI, de 19/11/2015,  (peça 3, p. 28-31) :
'II - ANÁLISE
3. A CCONT motivou a restituição dos autos com as seguintes observações:
'a) Nos itens '25' e '29. a' concluiu-se pela glosa técnica proporcional a ser imputada ao Sr. Joeldeval de Souza do Carmo e quantificou-se o valor de RS 146.764,44, enquanto que nos itens '33. a' e '35. l' o valor do débito imputado referiu-se à glosa total dos recursos repassados. Há de se destacar, também, que a observação mencionada no Demonstrativo de Débito imputado ao Sr. Joeldeval de Souza do Carmo referiu-se à glosa técnica proporcional...'
'...b) No que diz respeito à Prestação de Contas Final, há divergências quanto ao entendimento na análise da documentação apresentada, pois no item '28' consta que 'as despesas registradas na Relação de Pagamentos (fl. 314) foram devidamente identificadas nos Extratos da Conta Corrente Específica do Convênio (fl. 494/524; b) foi aportado parte da contrapartida pactuada (RS 12.359,14 de RS 14.474,23) , comprovado na Relação de Pagamentos e nos depósitos na Conta Corrente Especifica do Convênio', enquanto que no item '31.1' consta que 'os documentos apresentados não são suficientes para declarar a boa e regular aplicação dos recursos no objeto do convênio, impossibilitando a aprovação das contas, mesmo que parcialmente, bem como o levantamento do débito' (grifos nosso) .. '
'... c) Nos itens '33 ' e '35.3' foi imputado o débito referente a rendimentos no valor de RS 3.000,00 à Ex-Prefeita, Sra. Cibele Oliveira de Carvalho. Tendo em vista que o Ordenador de Despesas concluiu pela glosa total dos recursos repassados. Convém destacar que a Controladoria Geral da União - CGU em seu Despacho DPPCE/DP/SFC/CGU/PR n° 255851/2011, de 07/04/2011, recomendou que o valor do prejuízo original não deveria ser composto de quantias relativas aos rendimentos auferidos no mercado financeiro, pois caracterizaria cobrança em duplicidade da atualização monetária...'
4. Com base no Acórdão 1840/2015-TCU-Plenário, no qual o Tribunal de Contas da União registrou o entendimento de que 'a ocorrência de fraude em certames licitatórios, por si só, não caracteriza a ocorrência de dano, especialmente se o concedente identificou a execução do objeto e não apontou eventual sobrepreço na fase de aprovação do Plano de Trabalho e dos valores a serem transferidos, nem superfaturamento durante a fiscalização da execução', cuja sessão ocorreu em 29/7/2015, ou seja, em data posterior ao da análise desta Coordenação-Geral, bem como o fato de que a análise da Secretaria Nacional de Proteção e Defesa Civil quantificou obras realizadas que beneficiam a municipalidade, entendemos como procedente a sugestão de retificar o débito imputado ao Sr. Joeldeval de Souza Carmo, o qual resultará em:
	DATA
	 (D/C) 
	VALOR (R$) 
	MOTIVO

	04/07/2008
	D
	146.764,44
	Glosa Técnica

	27/10/2008
	D
	13,50
	Despesa impugnada realizada com rendimentos financeiros

	27/08/2010
	D
	5.584,20
	Despesa impugnada realizada com rendimentos financeiros

	27/08/2010
	C*
	1.755,44
	Rendimento utilizado (proporcional à glosa) 

 * A fim de evitar a cobrança de atualização em duplicidade, conforme recomendação da Controladoria-Geral da União - CGU (Despacho DPPCE/DP/SFC/CGU/PR nº 255851/2011, de 07/04/2011) .
5. Quanto ao item 'c' do Despacho da CCONT, registramos que se trata de despesa sem comprovação de vínculo com a execução das metas pactuadas na avença em questão, a qual foi realizada na gestão da ex-Prefeita, Sra. Cibele Oliveira de Carvalho - Gestão de 2009 a 2012, e para que não houvesse imputação de débito em duplicidade referente a atualização dos recursos, quando da notificação da responsável foi incluído no demonstrativo de débito o crédito no valor de R$940,80 (Ofício n° 920/2013, fl. 181/186 -Vol III) . Portanto, o debito a ser registrado na responsabilidade da Sra. Cibele Oliveira de Carvalho é:
	DATA
	 (D/C) 
	VALOR (R$) 
	MOTIVO

	27/08/2008
	D
	3.000,00
	Despesa impugnada realizada com rendimentos financeiros: 

	27/08/2008
	C*
	940,80
	Rendimento utilizado (proporcional à glosa) 

             * A fim de evitar a cobrança de atualização em duplicidade, conforme recomendação da Controladoria-Geral da União - CGU (Despacho DPPCE/DP/SFC/CGU/PR nº 255851/2011, de 07/04/2011) .
III- CONCLUSÃO
6. Pelo exposto e com base na presente reanálise, sugiro retificar as conclusões do Parecer Financeiro n° 065/2015/DTCE/CDTCE/CGCONV/DGI/SECEX/MI, de 11/03/2015 (págs. 191/199, Vol. III) , passando a constar a seguinte redação:
a) aprovar parcialmente e com ressalva, a PCF do Convênio n° 144/2008 no montante de R$331.170,68, sendo: R$321.235,56 de Recurso Federais e R$ 9.935,12 de Contrapartida aplicados no Objeto e aprovados tecnicamente;
b) autorizar o registro de aprovado no SIAFI de R$ 321.235,56 de Recursos Federais;
c) incluir os rendimentos financeiros no SIAFI no valor de R$8.597,70;
d) não aprovar a PCF e determinar a instauração de TCE, em virtude da glosa técnica e da impugnação das despesas, no valor de R$155.362,14, sendo: R$146.764,44 de glosa técnica ajustada e R$5.597,70 referente as despesas com rendimentos financeiros impugnadas em desfavor do Sr. Joeldeval de Souza Carmo, dando-lhe o crédito de R$1.755,44; e R$3.000,00 referente as despesas com rendimentos financeiros impugnadas em desfavor da Sra. Cibele Oliveira de Carvalho, dando-lhe o crédito de R$940,80;
e) autorizar o lançamento da importância de R$155.362,14 na Conta Contábil 'Créditos a receber decorrentes de falta ou irregularidade de comprovação - Tomada de Contas Especial' do SIAFI em nome do Sr. Joeldeval de Souza Carmo e da Sra. Cibele Oliveira de Carvalho, conforme detalhado no item anterior;
 (...) 
HISTÓRICO
3. 	Os recursos previstos para implementação do objeto do referido Convênio foram orçados no valor total de R$ 482.474,23 (peça 1, p.216-217) , com a seguinte composição: R$ 14.474,23 de contrapartida do Convenente e R$ 468.000,00 à conta do Concedente, liberados mediante a Ordem Bancária nº 20080B902053, de 4/7/2008 (peça 1, p. 230) .
4. 	A vigência do Convênio foi estipulada para o período de 4/7/2008 a 30/12/2008, e prazo da prestação de contas até 28/2/2009. (peça 3, p.55) .
5.       Os responsáveis foram notificados (peça 1, p. 243-252; peça 2, p. 134-137, 148, 163, 184-185, 188-189, 299-300, 306; e peça 3, p. 1) . No entanto, as alegações apresentadas pela Senhora Cibele Oliveira de Carvalho (peça 1, p. 262-267) e pelo Senhor Joeldeval de Souza do Carmo (peça 2, p. 165-166 e 200-202) foram consideradas insuficientes, pelo Tomador de Contas, para elidir as irregularidades constatadas. Como também não houve recolhimento do montante devido aos cofres da Fazenda Pública, suas responsabilidades foram mantidas.
6.       Cabe destacar que, à peça 1, p. 272-282, e peça 2, p.1-17, estão inseridas cópias de Ação Civil de Improbidade Administrativa e de Representação impetradas pelo Município de Rafael Jambeiro/BA, na gestão de 2009, por meio de seu representante legal, em desfavor do Sr. Joeldeval de Souza do Carmo 
7.    Relatório do Tomador de Contas, emitido em 07/12/2015 (peça 3, p. 34-45) , circunstanciou os fatos e concluiu pela responsabilidade do Sr. Joeldeval de Souza Carmo, ex-Prefeito Municipal, gestões 2005/2008 e 2013/2016, e da Sra. Cibele Oliveira de Carvalho, ex-Prefeita Municipal, gestão 2009/2012, em razão da impugnação parcial das despesas do convênio.
8.    A Controladoria-Geral da União emitiu Relatório de Auditoria e certificou a irregularidade das contas, em 25/11/2015 (peça 3, p. 61-66) .
EXAME TÉCNICO 
9.    Em cumprimento ao Despacho do Secretário da SECEX-BA (peça 8) , foram promovidas as seguintes citações:
a) mediante Ofícios: 2210/2017-TCU/SECEX-BA (peças 11 e 14) , do Sr. Joeldeval de Souza do Carmo, em decorrência das seguintes irregularidades observadas na execução das obras objeto do Convênio 144/2008-MI, celebrado com a Prefeitura de Rafael Jambeiro/BA, referente à construção de Sistema de Drenagem Pluvial com pavimentação no referido município: 
Irregularidade 1: Glosa técnica integral referente à execução do sistema de drenagem, correspondente a 31,36% do valor total pactuado, uma vez que nos termos do Relatório de Inspeção nº 001/2011-LCCF (anexo) , referente à inspeção realizada no município em 04/01/2011, restou constatado que 'itens foram injustificadamente suprimidos, Poços de Visita (supostamente executados) estão lacrados e consequentemente inoperantes, Bocas de Lobo também estão lacradas e/ou entupidas, ou seja, todo o Sistema de Drenagem está seriamente comprometido e não é passível de aceitação por parte desta área técnica'. 
Irregularidade 2: Despesas efetuadas em 27/10/2008, constantes do extrato bancário da conta específica do convênio (Banco do Brasil, agência 1133-9, conta 26.213-7) , sem a devida comprovação de sua origem.
	 VALOR ORIGINAL (R$) 
	DATA DA OCORRÊNCIA
	MOTIVO

	146.764,44 (D) 
	04/07/2008
		Parcela referente a recursos federais

	5.584,20 (D) 
	27/08/2010
	Parcela referente a rendimentos financeiros.

	13,50 (D) 
	27/10/2008
		Despesa não comprovada

	1.755,44 (C) 
	27/08/2010
	Rendimento utilizado (proporcional a glosa) 

b) mediante Ofícios: 2394/2017-TCU/SECEX-BA (peças 20 e 26) , 2395/2017-TCU/SECEX-BA (peças 21 e 27) , da Sra. Cibele Oliveira de Carvalho, em decorrência das seguintes irregularidades observadas na execução das obras objeto do Convênio 144/2008-MI, celebrado com a Prefeitura de Rafael Jambeiro/BA, referente à construção de Sistema de Drenagem Pluvial com pavimentação no referido município: 
Irregularidade: movimentação na conta específica do convênio em 27/08/2010, registrada como 'Aviso de Débito', proveniente da aplicação de recurso no mercado financeiro, sendo o mesmo utilizado sem registro na prestação de contas e após o termino da vigência da avença.
	VALOR ORIGINAL (R$) 
	DATA DA OCORRÊNCIA
	MOTIVO

	3.000,00 (D) 
	27/08/2008
	Despesa impugnada com rendimentos financeiros

	940,80 (C) 
	27/08/2008
	Rendimento utilizado (proporcional à glosa) 

                  b)           
ALEGAÇÕES DE DEFESA APRESENTADAS PELO SR. JOELDEVAL DE SOUZA DO CARMO
10.	Em resposta à citação, o Sr. Joeldeval de Souza do Carmo, através de seu Advogado Fábio da Silva Torres - OAB 16.767 (procuração peça 15) , encaminhou suas alegações de defesa mediante o ofício da peça 22.
11.    Quanto à glosa técnica de 31,36% da parte física do convênio, não executadas ou sem condições necessárias para serem aceitos, alegou que não foram aceitas as suas justificativas apresentadas na fase interna da Tomada de Contas Especial pelo órgão convenente, 'onde se demonstrou a plena e efetiva realização do objeto do convênio, que, posteriormente, fora efetivamente depredado, conforme comprovado pelo ex-gestor nos autos às fls. 447 a 456'. E, que não podem prosperar as conclusões da entidade convenente, tendo em vista que tal conclusão dependeria de análise pericial que foi requerida pela defesa do ex-gestor e negada pela entidade convenente ao argumento de desnecessidade de nova inspeção.
12.  	Alegou ainda que, a inspeção técnica que conclui pela inexecução da drenagem pluvial ocorreu quase três anos depois de concluídas as obras, 'que foram aceitas pelo município como efetivamente executadas, consoante se atesta dos documentos fls. 336 a 342 e 436 (primeiro parágrafo) , documento firmado pela gestão posterior, manifestamente adversaria do ora requerente'. E que, 'diante deste reconhecimento efetivo, diante das fotografias que demonstram que os 'bueiros' foram efetivamente edificados e diante da afirmação comprovada do ex-gestor de que as obras foram depredadas, acompanhada do pedido de nova inspeção, qualquer alegação de inexecução das obras ou a sua execução indevida, somente poderia prevalecer diante da realização de nova inspeção, realizada com a finalidade de atestar a efetividade ou não das depredações afirmadas'.
13.      Ao assim não proceder, a alegação de inexecução do objeto em 31,36% mostra-se frágil, em que pese a presunção de legitimidade dos atos administrativos. 'Aliás, neste sentido, também possuem a mesma legitimidade e presunção de veracidade a respeito de seu conteúdo as declarações apresentadas pelo ex-gestor às fls. 449, 450, 451 e 456, todas firmadas por servidores públicos municipais que confirmam que, por ordem da administração da Sra. Cibele, as obras de drenagem foram efetivamente destruídas, sendo que no caso dos dois primeiros declarantes, fls. 449 e 450, foram os próprios quem executaram os atos de vandalismo'.
14.   Consequentemente, 'não pode o ex-gestor sofrer responsabilização por atos ocorridos posteriormente a sua gestão, uma vez tendo sido entregue o equipamento público em perfeito estado, conforme se atesta, inclusive, do relatório fotográfico que acompanhou a prestação de contas, às fls. 336 a 342'.
15.    Quanto à responsabilização pelo montante de R$ 5.584,20, relativo a despesa impugnada realizada com rendimentos financeiros, alega haver 'um equívoco nesta imputação, isto porque, conforme histórico lançado no relatório, trata-se de ocorrência detectada na data de 28/08/2010, quando o Sr. Joeldeval não mais figurava na condição de gestor do Município de Rafael Jambeiro, não possuindo a esta época qualquer ingerência acerca dos recursos públicos, pelo que também não pode ser responsabilizado por esta glosa, já que somente retornou à gestão do Município de Rafael Jambeiro em janeiro de 2013'.
ANÁLISE DAS ALEGAÇÕES DE DEFESA APRESENTADAS PELO SR. JOELDEVAL DE SOUZA DO CARMO:
16.	Constou na INFORMAÇÃO FINANCEIRA Nº 115/2013/DAN/CAFC/CGCONV/DGI/SECEX/MI (peça 2, p. 292-298) a informação de que a prestação de contas encaminhada por meio de Correspondência de 05/10/2010 estava incompleta, faltando entre outros, a documentação concernente ao procedimento licitatório, conforme a seguir:
'13. A prestação de contas final foi enviada por meio da Correspondência, de 05/10/2010 às fls. 301/348, no entanto, deixou de encaminhar a Relação de Bens, o Comprovante de recolhimento de saldo de recursos e documentação concernente ao procedimento licitatório'.
17. Com base no Parecer Financeiro nº 314/2015/DTCE/CDTCE/CGCONV/DGI/ SECEX/MI, de 19/11/2014, (peça 3, p. 28-31) conclui-se que a ausência de documentação do procedimento licitatório por si só, não caracteriza a ocorrência de dano, especialmente se o concedente identificou a execução do objeto e não apontou eventual sobrepreço na fase de aprovação do Plano de Trabalho e dos valores a serem transferidos, nem superfaturamento durante a fiscalização da execução. O referido Parecer faz referência ao Acórdão 1840/2015-TCU-Plenário, que registrou o entendimento de que até em situações de ocorrência de fraude em certames licitatórios, por si só, não caracteriza a ocorrência de dano, conforme a seguir, verbis: 
'II - ANÁLISE
 (...) 
4. Com base no Acórdão 1840/2015-TCU-Plenário, no qual o Tribunal de Contas da União registrou o entendimento de que 'a ocorrência de fraude em certames licitatórios, por si só, não caracteriza a ocorrência de dano, especialmente se o concedente identificou a execução do objeto e não apontou eventual sobrepreço na fase de aprovação do Plano de Trabalho e dos valores a serem transferidos, nem superfaturamento durante a fiscalização da execução', cuja sessão ocorreu em 29/7/2015, ou seja, em data posterior ao da análise desta Coordenação-Geral, bem como o fato de que a análise da Secretaria Nacional de Proteção e Defesa Civil quantificou obras realizadas que beneficiam a municipalidade, entendemos como procedente a sugestão de retificar o débito imputado ao Sr. Joeldeval de Souza Carmo, o qual resultará em ...'
18.   A análise das informações constantes nos autos permite concluir que, além da prestação de contas encaminhada estar incompleta (peça 2, p. 21-69) , faltando, entre outros, a documentação concernente ao procedimento licitatório, Contrato e Notas Fiscais, ao contrário do alegado pelo indigitado, não foram 'efetivamente executados' os serviços de drenagem pluvial, que corresponde à glosa de 31,36% da parte física do convênio.
19.	Conforme constou no Plano de Trabalho (peça 1, p. 35) , o sistema de drenagem previsto seria composto de 33 unidades de bocas de lobo e 15 poços de visita e seriam necessários 1.029 m de tubo simples de concreto, de forma a interligar as caixas das bocas de lobo aos poços de visita e também interligar os 15 poços de visita entre si, desde o 1º poço de visita (ponto mais alto) até 15º e último poço de visita (ponto mais baixo) , e a partir desse último poço de visita toda a água captada teria seu destino final. E, dessa forma seria 'disciplinado o escoamento da água de chuva', que caindo no passeio e na pista pavimentada em paralelepípedos, escoariam pela sarjeta até chegar às bocas de lobo, onde a água aí captada seria conduzida por tubulação até o poço de visita, e desses poços de visita e tubulações interligados entre si ao destino final da drenagem objeto do convênio.
20.    Mas, o Relatório de Inspeção Nº 001/2011-LCCF da Secretaria Nacional da Defesa Civil (peça 2, p.118-124) indicou no item '4. CONCLUSÃO' que das 33 unidades de boca de lobo previstas só foram executadas 15 (que se encontravam entupidas e/ou lacradas) e dos 15 poços de visita previstos só foram executados 5 (que se encontravam lacrados e sem funcionalidade) , razão pela qual todo o valor referente à drenagem foi glosado.
21.      Tal glosa de 31,36% da parte física do convênio relativa à drenagem foi correta pois os poços de visitas têm a finalidade de inspeção e limpeza da rede. E devem ser construídos nos locais em que há mudanças de direção da tubulação, do seu diâmetro ou da sua declividade, e o sistema previsto no Plano de Trabalho indicava a necessidade de 15 poços de visitas (nos locais de mudanças de direção da tubulação, do seu diâmetro ou da sua declividade) , não havendo qualquer justificativa técnica para a construção de apenas 5 poços de visitas quando o sistema de drenagem objeto do convênio indicava a necessidade de 15 poços de visita, necessários para fazer as interligações. E também esses 5 poços de vistas foram encontrados lacrados e sem funcionalidade. Como também não há qualquer justificativa técnica para a construção de apenas 15 bocas de lobo (que se encontravam entupidas e/ou lacradas) quando eram previstas 33. 
22.	Quanto a alegação do indigitado 'de que não pode sofrer responsabilização por atos ocorridos posteriormente a sua gestão, uma vez tendo sido entregue o equipamento público em perfeito estado, conforme se atesta, inclusive, do relatório fotográfico que acompanhou a prestação de contas', tais alegações também não podem serem acatadas, pois as fotos que compõem a prestação de contas (peça 2, p. 54-58) não permitem verificar a execução da drenagem. E, também, os atestados que acompanham a prestação de contas foram assinados apenas pelo próprio indigitado, conforme relação a seguir:
	DOCUMENTO
	DATA DA ASSINATURA
	PEÇA E PÁGINA NO PROCESSO

	Relatório de execução físico-financeira
	Sem data
	Peça 2, p.  32

	Demonstrativo de receita e despesa
	Sem data
	Peça 2, p.  33

	Relação de pagamentos
	Sem data
	Peça 2, p.  34

	Termo de aceitação definitiva da obra
	31/10/2008
	Peça 2, p.  59

	Relatório de cumprimento do objeto
	31/10/2008
	Peça 2, p.  60

23. Quanto às alegações de que a inspeção técnica que conclui pela inexecução da drenagem pluvial ocorreu quase três anos depois de concluídas as obras, 'que foram aceitas pelo município como efetivamente executadas'. Mas, que as obras foram depredadas pela gestão que o sucedeu na prefeitura, e 'qualquer alegação de inexecução das obras ou a sua execução indevida, somente poderia prevalecer diante da realização de nova inspeção, realizada com a finalidade de atestar a efetividade ou não das depredações afirmadas', tais alegações também não podem ser acatadas.
24. Conforme constou na Relação de pagamentos (peça 2, p. 34) apresentada pelo indigitado, o último pagamento da prestação de contas foi feito à empresa Consult Consultoria Ltda., mediante o cheque nº 850006, assinado em 27/10/2008. E, conforme indicado no Quadro do item 22 anterior o Termo de aceitação definitiva da obra e o Relatório de cumprimento do objeto foram assinados em 31/10/2008. Mas, o ofício de encaminhamento da prestação de contas só foi assinado pelo indigitado na data de 05/10/2010 (peça 2, p. 21) , portanto 2 anos após efetuado o último pagamento e a assinatura do Termo de aceitação definitiva da obra e o Relatório de cumprimento do objeto. 
25.  Já, o Relatório de Inspeção Nº 001/2011-LCCF da Secretaria Nacional da Defesa Civil que concluiu pela inexecução da drenagem pluvial foi assinado em 17/01/2011 (peça 2, p.118-124) .
26.Portanto a Inspeção que conclui pela inexecução da drenagem pluvial (em 17/01/2011) foi efetuada apenas 3 meses após a apresentação da prestação de contas pelo indigitado (em 05/10/2010) , atendendo ao pactuado na Subcláusula Segunda da Cláusula oitava: 'CONTROLE, FISCALIZAÇÃO E GERENCIAMENTO', do Termo de convênio assinado (peça 1, p.218) , que previa a inspeção após a apresentação, por parte do Convenente, da Prestação de Contas Final, conforme a seguir, verbis:  
 'Subcláusula Segunda - A execução do objeto deste Convênio será acompanhada pelo CONCEDENTE através de, no mínimo, 02 (duas) inspeções, sendo uma após a liberação dos recursos e outra após a apresentação, por parte do Convenente, da Prestação de Contas Final, após as quais serão emitidos os respectivos relatórios circunstanciados, sem prejuízo de outras medidas julgadas necessárias para garantir a plena e regular execução física do objeto'.
27.Ademais, conforme já demostrado na análise dos itens 16 a 22 anteriores, além da prestação de contas encaminhada estar incompleta, faltando, entre outros, a documentação concernente ao procedimento licitatório, ao contrário do alegado pelo indigitado, não foram 'efetivamente executados' os serviços de drenagem pluvial, que corresponde à glosa de 31,36% da parte física do convênio.
28. Quanto à responsabilização pelo montante de R$ 5.584,20, relativo a despesa impugnada realizada com rendimentos financeiros, alega haver 'um equívoco nesta imputação, isto porque, conforme histórico lançado no relatório, trata-se de ocorrência detectada na data de 28/08/2010, quando o Sr. Joeldeval não mais figurava na condição de gestor do Município de Rafael Jambeiro, não possuindo a esta época qualquer ingerência acerca dos recursos públicos, pelo que também não pode ser responsabilizado por esta glosa, já que somente retornou à gestão do Município de Rafael Jambeiro em janeiro de 2013'. Tais alegações devem serem acatadas, pois o período de gestão do Sr. Joeldeval de Souza do Carmo foi de 2005 a 2008 e 2013 a 2016. 
29. Ademais, a imputação dessa parcela de debito feita com base nos itens 32 e 33 (adiante transcritos) da INFORMAÇÃO FINANCEIRA Nº 115/2013/DAN/CAFC/CGCONV/DGI/SECEX/MI (peça 2, p. 296 e 297) é totalmente equivocada, pois já foi objeto da glosa técnica a parte referente ao sistema de drenagem (integralmente) , no valor de R$ 146.764,44, correspondente a 31,36% do valor total pactuado, com data de ocorrência 04/07/2008, mesma data da liberação da parcela única dos recursos mediante a Ordem Bancária nº 20080B902053, de 4/7/2008 (peça 1, p. 230) , e a cobrança dos rendimentos financeiros desse valor corresponderia a cobrança em duplicidade e enriquecimento indevido da União, pois já foi proposto o pagamento do total referente à drenagem (R$ 146.764,44) desde a data da liberação da Ordem bancária (04/07/2008) acrescido de juros de 1% ao mês e correção monetária, verbis: 
32. A apuração da glosa técnica proporcional a ser devolvida pelo Responsável, foi efetuada da seguinte forma:
Memória de Cálculo (em R$) : Glosa Técnica
	RECURSOS
	APROVADO/EXECUCÃO REAL
	REPROVADOS
	TOTAL

		R$
	%
	R$
	%
	R$

	FEDERAL
	321.235,25
	97,0002
	146.764,44
	97,0002
	468.000,00

	CONTRAPARTIDA
	9.934,43
	2,9998
	4.538,.80
	2,9998
	14.473,23

	TOTAL
	331.169,68
	100,00
	151.103,55
	100,00
	482.473,23

a) Aplicado o cálculo de proporcionalidade à glosa técnica de R$ 151.303,55, imputada no objeto, apurou-se o montante de R$ 146.764,75, a ser atualizado e recolhido ao Tesouro Nacional.
b) Tendo em vista a glosa técnica pela execução a menor do Objeto, não se justifica a utilização dos rendimentos financeiros pelo Convenente. Deste modo, os mesmos deverão ser atualizados e recolhidos juntamente com a glosa técnica proporcional.
33. Para devolução do valor da glosa pelos Responsáveis, deverá ser considerado o seguinte:
a) Os Agentes Responsáveis à época e os valores a eles imputados são os seguintes:
a.l) Prefeito Joeldeval de Souza Carmo
Período de Gestão de 2005 a 2008 e 2013 atual Prefeito
Demonstrativo de Débito deverá ser composto da seguinte forma:
	DATA
	DÉBITO/CRÉDITO (D/C) 
	VALOR (RS) 
	MOTIVO

	04/07/2008
	D
	146.764,75
	Glosa técnica

	27/10/2008
	D
	13,50
	Despesa não identificada

	27/08/2010
	D
	5.584,20
	Rendimento utilizado

	27/08/2010
	C*
	1.755,44
	Rendimento proporcional (utilizado) 

* A fim de evitar a cobrança de atualização em duplicidade, conforme recomendação da Controladoria-Geral da União - CGU (Despacho DPPCE/DP/SFC/CGU/PR n° 255851/2011, de 07/04/2011) .
ALEGAÇÕES DE DEFESA APRESENTADAS SRA. CIBELE OLIVEIRA DE CARVALHO:
30.	Em resposta à citação, a Sra. Cibele Oliveira de Carvalho encaminhou suas alegações de defesa mediante o ofício da peça 28.
31.     Quanto à movimentação na conta específica do convênio em 27/08/2010, registrada como 'Aviso de Débito', no valor de R$ 3.000,00, proveniente da aplicação de recurso no mercado financeiro, sendo o mesmo utilizado sem registro na prestação de contas e após o termino da vigência da avença, em descumprimento da obrigação assumida por meio do instrumento do convênio, alegou que decorreu de uma falha administrativa não dolosa.
32.   Alegou ainda 'que o valor foi utilizado inadvertidamente em favor exclusivamente da municipalidade, por absoluto desconhecimento quanto à natureza de convênio do referido recurso, o que manifesta a boa-fé da requerente'.
33.    Defende a inexistência de ato de improbidade administrativa, de ter havido 'absoluta e integral ausência de dolo e de dano ao erário no caso presente', bem como a ausência 'dos requisitos de configuração do enriquecimento ilícito'.
34.    Por fim, solicitou a restituição dos valores apurados, conforme detalhamento de débito, parcelado em 36 (trinta e seis) vezes com base no art. 217 do Regimento Interno do TCU, considerando 'a não devolução de eventual saldo de recursos não utilizados do convênio ao concedente devidamente aplicado, em tempo oportuno, em decorrência de uma falha administrativa não dolosa, pelo desconhecimento da natureza de convênio do recurso' e que 'seja afastada qualquer possibilidade de aplicação de sanção a requerente diante de demonstração de regularidade dos atos praticados' .
ANÁLISE DAS ALEGAÇÕES DE DEFESA APRESENTADAS SRA. CIBELE OLIVEIRA DE CARVALHO:
35.   Inicialmente, cabe destacar que há um erro material no ofício de citação 2394/2017-TCU/SECEX-BA (peças 20 e 26) , 2395/2017-TCU/SECEX-BA (peças 21 e 27) , da Sra. Cibele Oliveira de Carvalho, tendo sido indicado como debito o valor de R$ 3.000,00, na data de 27/08/2008, e um credito de R$ 940,80, na data de 27/08/2018, pois, conforme constou no Parecer Financeiro nº 65/2015/DTCE/CDTCE/CGCONV/DGI/ SECEX/MI, de 11/3/2015  (peça 3, p. 10-17) , o valor do debito é de R$ 3.000,00, na data de 27/08/2010, verbis:
 (...) 
C.2) Houve movimentação na conta específica do convênio, em 27/08/2010, registrado como 'Aviso de Débito' no Valor de R$ 3.000,00, proveniente da aplicação de recurso no mercado financeiro, sendo o mesmo utilizado sem registro na prestação de contas e após o término da vigência da Avença, na gestão da Sra. Cibele Oliveira de Carvalho. ' 
36.    Entretanto, conforme peça 30, p.1, o valor correto do debito (R$ 3.000,00, na data base de 27/08/2010) , atualizado monetariamente e com juros de 1% ao mês, corresponde a R$ 6.030,54. Ainda, conforme a peça 30, p. 2, o valor do debito indicado no ofício de citação, atualizado monetariamente e com juros de 1% ao mês, corresponde ao valor de R$ 5.401,79. Portanto, o erro material do valor do debito, atualizado monetariamente e com juros de 1% ao mês, é de R$ 628,75 (R$6.030,54 - R$5.401,79) em favor da indigitada. E, portanto, por economia processual e racionalização administrativa, não deve ser feita nova citação à Senhora Cibele Oliveira de Carvalho, mantendo-se o debito indicado no oficio da citação. 
37.    As alegações apresentadas pela Sra. Cibele Oliveira de Carvalho, gestão 2009 a 2012, não podem ser acatadas, pois a movimentação na conta específica do convênio em 27/08/2010, registrada como 'Aviso de Débito', no valor de R$ 3.000,00, proveniente da aplicação de recurso no mercado financeiro, foi feita sem registro na prestação de contas e após o termino da vigência da avença, em descumprimento da obrigação assumida por meio do instrumento do convênio, não havendo nos autos qualquer comprovação do que foi alegado pela indigitada: de que foram aplicados 'em favor exclusivamente da municipalidade'. 
38.	Por fim, quanto à solicitação da Sra. Cibele Oliveira de Carvalho da restituição dos valores apurados 'parcelado em 36 (trinta e seis) vezes', conquanto o Regimento Interno deste Tribunal, em seu art. 217, preveja o parcelamento da dívida em até (grifei) trinta e seis parcelas, não se trata de direito assegurado ao responsável, devendo ser cotejado, caso a caso, com o interesse público. Nesse sentido, não nos parece razoável atender ao pleito da requerente, haja vista os custos administrativos vinculados ao acompanhamento desses pagamentos, os quais, certamente, superarão os créditos havidos pela União. Ademais, em pesquisa na internet, verifica-se que a responsável ocupa cargo em comissão no âmbito do Governo do estado da Bahia, com condições de ressarcir os cofres da União de forma mais célere. Assim, propõe-se que o parcelamento seja limitado à 12 parcelas mensais, na forma prevista pelo § 1º do art. 217 do RI/TCU.
CONCLUSÃO
39.	Em face da análise promovida nos itens 9 a 29 da seção 'Exame Técnico', propõe-se rejeitar parcialmente as alegações de defesa apresentadas pelo Sr. Joeldeval de Souza do Carmo, uma vez que, conforme demonstrado nos itens 9 a 27 anteriores,  devem ser rejeitadas as alegações do indigitado quanto glosa técnica integral, no valor de R$ 146.764,44, na data de 04/07/2008, referente à execução do sistema de drenagem, correspondente a 31,36% do valor total pactuado, pois, ao contrário do alegado pelo indigitado, não foram 'efetivamente executados' os serviços de drenagem pluvial, e, conforme demonstrado nos itens 28 e 29 anteriores, devem ser acatadas as alegações do indigitado quanto à responsabilização indevida pelo montante de R$ 5.584,20, na data de 27/08/2010, relativo a despesa impugnada realizada com rendimentos financeiros, e, portanto, as alegações apresentadas não foram suficientes para sanear todas as irregularidades a ele atribuídas. 
40.     Em face da análise promovida nos itens 30 a 38 da seção 'Exame Técnico', propõe-se rejeitar as alegações de defesa apresentadas Sra. Cibele Oliveira de Carvalho, uma vez que não foram suficientes para sanear as irregularidades a ela atribuídas, pois a movimentação na conta específica do convênio em 27/08/2010, registrada como 'Aviso de Débito', no valor de R$ 3.000,00, proveniente da aplicação de recurso no mercado financeiro, foi feita sem registro na prestação de contas e após o termino da vigência da avença, não havendo nos autos qualquer comprovação do que foi alegado pela indigitada: de que foram aplicados 'em favor exclusivamente da municipalidade'. 
41.    Entretanto, conforme peça 30, p.1, o valor correto do debito (R$ 3.000,00, na data base de 27/08/2010) , atualizado monetariamente e com juros de 1% ao mês, corresponde a R$ 6.030,54. Ainda, conforme a peça 30, p. 2, o valor do debito indicado no ofício de citação, atualizado monetariamente e com juros de 1% ao mês, corresponde ao valor de R$ 5.401,79. Portanto, o erro material do valor do debito, atualizado monetariamente e com juros de 1% ao mês, é de R$ 628,75 (R$6.030,54 - R$5.401,79) em favor da indigitada. E, portanto, por economia processual e racionalização administrativa, não deve ser feita nova citação à Senhora Cibele Oliveira de Carvalho, mantendo-se o debito indicado no oficio da citação. 
42.  Os argumentos de defesa tampouco lograram afastar o débito imputado aos responsáveis. Ademais, inexistem nos autos elementos que demonstrem a boa-fé ou a ocorrência de outros excludentes de culpabilidade dos responsáveis. Desse modo, suas contas devem, desde logo, serem julgadas irregulares, nos termos do art. 202, § 6º, do Regimento Interno/TCU, procedendo-se à condenação dos mesmos em débito e à aplicação da multa prevista no art. 57 da Lei 8.443/1992. 
43.	 Quanto à solicitação da Sra. Cibele Oliveira de Carvalho da restituição dos valores apurados 'parcelado em 36 (trinta e seis) vezes', conquanto o Regimento Interno deste Tribunal, em seu art. 217, preveja o parcelamento da dívida em até (grifei) trinta e seis parcelas, não se trata de direito assegurado ao responsável, devendo ser cotejado, caso a caso, com o interesse público. Nesse sentido, não nos parece razoável atender ao pleito da requerente, haja vista os custos administrativos vinculados ao acompanhamento desses pagamentos, os quais, certamente, superarão os créditos havidos pela União. Ademais, em pesquisa na internet, verifica-se que a responsável ocupa cargo em comissão no âmbito do Governo do estado da Bahia, com condições de ressarcir os cofres da União de forma mais célere. Assim, propõe-se que o parcelamento seja limitado à 12 parcelas mensais, na forma prevista pelo § 1º do art. 217 do RI/TCU. No caso do pedido de parcelamento de débito formulado juntamente com as alegações de defesa já analisadas e rejeitadas, considera-se que processo poderá ser submetido ao Relator com proposta para autorizar o parcelamento, uma vez que o art. 26 da Lei 8.443/92 e o art. 217 do RI/TCU permitem essa possibilidade ao disporem que a autorização do recolhimento do débito poderá ser concedida em qualquer fase do processo.
44.     Por oportuno, cabe ressaltar que, no caso do débito parcelado, se ele for pago antes do julgamento das contas, não há que se falar na multa do art. 57, uma vez que a aplicação dessa multa está condicionada ao julgamento com débito. Por outro lado, se o parcelamento for autorizado no acórdão condenatório, pode haver sim a aplicação da multa, mas, a requerimento da responsável, essa multa também poderá ser objeto de parcelamento, conforme dispõe o art. 26 da Lei 8.443/92 c/c o art. 217 do RI/TCU. 
PROPOSTA DE ENCAMINHAMENTO
45.  Diante do exposto, submetemos os autos à consideração superior, propondo ao Tribunal:
	a) com fundamento nos arts. 1º, inciso I, 16, inciso III, alínea c, e § 2º da Lei 8.443/1992 c/c os arts. 19 e 23, inciso III, da mesma Lei, e com arts. 1º, inciso I, 209, inciso III, e § 5º, 210 e 214, inciso III, do Regimento Interno, que sejam julgadas irregulares as contas Sr. Joeldeval de Souza do Carmo (CPF XXX.275.215-XX) , ocupante do cargo de prefeito municipal de Rafael Jambeiro-BA (gestão 2005 a 2008) à época da ocorrência dos fatos, e condená-lo ao pagamento da quantia a seguir especificada, com a fixação do prazo de quinze dias, a contar da notificação, para comprovar, perante o Tribunal (art. 214, inciso III, alínea 'a', do Regimento Interno) , o recolhimento da dívida aos cofres do Tesouro Nacional, atualizada monetariamente e acrescida dos juros de mora, calculados a partir da data discriminada, até a data do recolhimento, na forma prevista na legislação em vigor. 
	VALOR ORIGINAL (R$) 
	DATA DA OCORRÊNCIA

	146.764,44
	04/07/2008

                                             Valor atualizado até 29/08/2018: R$ 388.733,77
	b) com fundamento nos arts. 1º, inciso I, 16, inciso III, alínea c, e § 2º da Lei 8.443/1992 c/c os arts. 19 e 23, inciso III, da mesma Lei, e com arts. 1º, inciso I, 209, inciso III, e § 5º, 210 e 214, inciso III, do Regimento Interno, que sejam julgadas irregulares as contas da Sra. Cibele Oliveira de Carvalho (CPF XXX.776.185-XX) , ocupante do cargo de prefeito municipal de Rafael Jambeiro-BA à época da ocorrência dos fatos (gestão 2009 a 2012) , e condená-la ao pagamento da quantia a seguir especificada, com a fixação do prazo de quinze dias, a contar da notificação, para comprovar, perante o Tribunal (art. 214, inciso III, alínea 'a', do Regimento Interno) , o recolhimento da dívida aos cofres do Tesouro Nacional, atualizada monetariamente e acrescida dos juros de mora, calculados a partir da data discriminada, até a data do recolhimento, na forma prevista na legislação em vigor. 
	VALOR ORIGINAL 
 (R$) 
	DATA DA OCORRÊNCIA
	MOTIVO

	3.000,00 (D) 
	27/08/2008
	Despesa impugnada com rendimentos financeiros

	940,80 (C) 
	27/08/2008
	Rendimento utilizado (proporcional à glosa) 

                                             Valor atualizado até 29/08/2018: R$ 5.389,25
c) aplicar ao Sr. Joeldeval de Souza do Carmo (CPF XXX.275.215-XX) e à Sra. Cibele Oliveira de Carvalho (CPF XXX.776.185-XX) , individualmente, a multa prevista no art. 57 da Lei 8.443/1992 c/c o art. 267 do Regimento Interno, com a fixação do prazo de quinze dias, a contar das notificações, para comprovarem, perante o Tribunal (art. 214, inciso III, alínea 'a', do Regimento Interno) , o recolhimento das dívidas aos cofres do Tesouro Nacional, atualizadas monetariamente desde a data do acórdão até a dos efetivos recolhimentos, se forem pagas após o vencimento, na forma da legislação em vigor;
	d) autorizar, desde logo, nos termos do art. 28, inciso II, da Lei 8.443/1992, a cobrança judicial das, dívidas caso não atendidas as notificações;
	 e) autorizar o pagamento da dívida da Sra. Cibele Oliveira de Carvalho  em 12 parcelas mensais e consecutivas, nos termos do art. 26 da Lei 8.443/1992 c/c o art. 217 do Regimento Interno, fixando-lhe o prazo de quinze dias, a contar do recebimento da notificação, para comprovar perante o Tribunal o recolhimento da primeira parcela, e de trinta dias, a contar da parcela anterior, para comprovar os recolhimentos das demais parcelas, devendo incidir sobre cada valor mensal, atualizado monetariamente, os juros de mora devidos, na forma prevista na legislação em vigor;
	 f) encaminhar cópia da deliberação ao Procurador-Chefe da Procuradoria da República na Bahia, nos termos do § 3º do art. 16 da Lei 8.443/1992 c/c o § 7º do art. 209 do Regimento Interno do TCU, para adoção das medidas cabíveis; e comunicar-lhe que o relatório e o voto que a fundamentarem podem ser acessados por meio do endereço eletrônico www.tcu.gov.br/acordaos e que, caso haja interesse, o Tribunal pode enviar-lhe cópia desses documentos sem qualquer custo."   
2.	O MPTCU, representado pelo Procurador Marinus Eduardo De Vries Marsico, manifesta-se, em parecer à peça 34, de acordo com a proposta da unidade técnica, ressalvando-se os seguintes pontos quanto ao encaminhamento:
	"a) a aplicação da multa prevista no artigo 57 da Lei 8.443/1992 à Sra. Cibele Oliveira de Carvalho, sugerida no item 55-c (peça 31, p. 13) , poderá se dispensada, em razão da diminuta materialidade do débito a ela atribuído;
	b) a autorização para o pagamento parcelado da dívida, sugerida no item 55-e (peça 31, p. 13) , poderá, desde já, ser estendida também ao Sr. Joeldeval de Souza do Carmo;
	c) quanto à limitação do parcelamento da dívida a 12 prestações mensais, sugerida no item 55-e (peça 31, p. 13) , não vemos óbice a que, a critério do Tribunal, o pagamento parcelado seja autorizado, para ambos os responsáveis, em até 36 parcelas, em razão da falta de norma ou estudo que estabeleça um valor mínimo a ser pago, e por inexistir prejuízo para o credor com o recebimento parcelado, já que, além da incidência de juros nos casos em que há débito, o valor das parcelas é atualizado monetariamente."
	É o relatório.

Fabio da Silva Torres (OAB/BA 16.767), representando Joeldeval de Souza do Carmo.

Procurador Marinus Eduardo De Vries Marsico.

Tomada de contas especial. Convênio. Inexecução parcial do objeto. Movimentação irregular de valor da conta do convênio. Citação. Contas irregulares do prefeito executor. Débito. Multa. Arquivamento do processo em relação à prefeita sucessora, sem cancelamento do débito. Autorização para o pagamento parcelado solicitado pela prefeita sucessora.

TOMADA DE CONTAS ESPECIAL (TCE)

Secretaria de Controle Externo no Estado da Bahia - Secex/BA.

Trata-se de tomada de contas especial instaurada pela Coordenação de Contabilidade do Ministério da Integração Nacional (MI) em desfavor de Joeldeval de Souza do Carmo e Cibele Oliveira de Carvalho, ex-prefeitos do Município de Rafael Jambeiro/BA, em razão da impugnação parcial de despesas do Convênio 144/2008, tendo por objeto a execução de obras de drenagem e pavimentação no município.
2.	O convênio foi firmado no valor total de R$ 482.474,23 (peça 1, p. 216-217) , sendo R$ 468.000,00 à conta do concedente e R$ 14.474,23 a título de contrapartida do convenente. Sua vigência ocorreu no período de 4/7/2008 a 30/12/2008.
3.	Inspeção nas obras realizada pelo MI constatou, conforme o Parecer Técnico Definitivo 002/2012-ACN/DRR (peça 2, p. 208-212) , e o Parecer Financeiro 65/2015/DTCE/CDTCE/CGCONV/DGI/SECEX/MI (peça 3, p. 10-17) , a execução de 68,64% do objeto do convênio, correspondente às obras de calçamento das vias públicas, restando não executados, ou sem as condições necessárias para serem aceitos, 31,36%, correspondente às obras de drenagem pluvial.
4.	Ante a rejeição das justificativas dos responsáveis, o Ministério da Integração Nacional instaurou a presente tomada de contas especial, imputando-lhes débito com a seguinte composição: (1) R$ 155.362,14 da responsabilidade de Joeldeval de Souza do Carmo, sendo R$ 146.764,44 de glosa técnica ajustada e R$ 5.597,70 referente às despesas impugnadas com rendimentos financeiros, dando-lhe o crédito de R$ 1.755,44; e (2) R$ 3.000,00 da responsabilidade de Cibele Oliveira de Carvalho, referente às despesas com rendimentos financeiros impugnadas, dando-lhe o crédito de R$ 940,80.
5.	Neste Tribunal, foi promovida a citação dos responsáveis (peças 11, 14, 20 e 26) imputando-lhes as irregularidades e os valores dos débitos apurados na fase interna.
6.	As alegações de defesa apresentadas pelos responsáveis foram analisadas pela Secex/BA por meio da instrução transcrita no relatório parte desta deliberação. Na referida análise foi proposto o acolhimento tão-somente da defesa de Joeldeval de Souza do Carmo em relação à parcela de débito no valor de R$ 5.597,70, rejeitando-se seus argumentos quanto à parcela da obra não executada, resultando no débito de sua responsabilidade no valor de R$ 146.764,44. Quanto ao pedido de Cibele Oliveira de Carvalho para que o valor da sua dívida seja dividido em 36 parcelas, a unidade técnica, considerando a baixa materialidade do valor devido, e de forma a evitar que o custo da cobrança supere o valor ressarcido, propõe o deferimento do parcelamento em doze prestações mensais. Por fim, a unidade instrutiva propõe julgar irregulares as contas dos responsáveis, imputando-lhes o débito remanescente após a análise das defesas, além de aplicar-lhes a multa prevista no art. 57 da Lei 8.443/1992.
7.	O Ministério Público junto ao TCU manifestou sua concordância com a análise realizada pela Secex/BA acerca das defesas, propondo, porém, dispensar a aplicação de multa à prefeita sucessora, ante o diminuto valor do débito, a extensão do parcelamento do débito a Joeldeval de Souza do Carmo, e a autorização do parcelamento em 36 vezes para ambos responsáveis.
8.	Acolho as análises da unidade técnica como parte das minhas razões de decidir, bem como o encaminhamento proposto em relação a Joeldeval de Souza do Carmo. Quanto à prefeita sucessora, Cibele Oliveira de Carvalho, entendo caber-lhe desfecho diferente, conforme tratado mais abaixo. 
9.	Quanto ao prefeito executor do convênio, Joeldeval de Souza do Carmo, uma vez constatada por meio de inspeção in loco a inexecução de parte das obras de drenagem pluvial, bem como a não aproveitabilidade da parte executada, mostra-se adequada à impugnação das despesas relativas a essa parcela do objeto do convênio. Na linha da análise da Secex/BA, não há como acolher seus argumentos no sentido de que essa parcela teria sido executada, por não terem sido apresentados elementos capazes de infirmar a constatação da inspeção realizada pelo concedente. No entanto, também não lhe socorre o argumento de que essa inspeção teria sido realizada em janeiro de 2011, mais de dois anos após a conclusão das obras, o que teria propiciado a sua destruição pela administração seguinte, uma vez que foi o próprio responsável que deu causa ao atraso na inspeção final prevista no termo de convênio, ao apresentar a prestação de contas apenas ao final de 2010. 
10.	Já a prefeita sucessora foi responsabilizada por ter movimentado, após o término da vigência do convênio, o valor de R$ 3.000,00 do saldo existente na conta específica do ajuste, proveniente da aplicação dos recursos no mercado financeiro, sem que esse valor tenha sido registrado na prestação de contas. Em suas alegações de defesa, a responsável afirma que fez tal movimentação em favor da municipalidade, por desconhecer que os recursos estavam vinculados ao Convênio. Ao reconhecer a movimentação como indevida, solicita autorização para que tal valor seja devolvido em 36 parcelas.
11.	Verifico, ainda, que na sua citação constou o desconto no valor de R$ 940,80, a título de "rendimento utilizado (proporcional à glosa) ", conforme proposto na fase interna. Embora a concessão desse desconto não esteja esclarecida, o fato é que, por ter constado da citação, reduziu o valor do débito de responsabilidade da prefeita sucessora para R$ 2.059,20. Por entender ser contraproducente a realização de nova citação para excluir esse desconto, ante a insignificância do seu valor, mantém-se o valor resultante do débito constante da citação já efetivada (R$ 2.059,20) .
12.	Dessa forma, entendo que seria de extremo rigor julgar irregulares as contas de Cibele Oliveira de Carvalho ante a baixa materialidade do débito de sua responsabilidade. Ademais, considerando a possibilidade de eventual manejamento dos recursos cabíveis em face de condenação, tal julgamento se mostra também contrário aos princípios da racionalidade administrativa e da economia processual. Por essas razões aquiesço que o desfecho mais adequado em relação à mencionada responsável é determinar o arquivamento do processo sem cancelamento do débito, a cujo pagamento continuará obrigada a responsável, para que lhe possa ser dada quitação, conforme disposto no art. 213 do Regimento Interno do TCU, sem prejuízo de se autorizar que este pagamento possa ser efetuado em 36 parcelas, na forma requerida, nos termos do art. 217 do RI/TCU.
13.	Por fim, deixo de acolher a proposta do Ministério Público junto ao TCU de autorizar, o parcelamento da dívida de responsabilidade de Joeldeval de Souza do Carmo por entender que essa autorização depende de solicitação expressa por parte do devedor.
14.	Nos termos do art. 16, § 3º, da LO/TCU c/c o § 7º do art. 209 do RI/TCU, deve ser enviada  cópia da deliberação proferida nestes autos à Procuradoria da República no Estado da Bahia para o ajuizamento das ações que considere cabíveis.
	Ante o exposto, manifesto-me por que o Tribunal aprove o acórdão que ora submeto à apreciação deste Colegiado.
TCU, Sala das Sessões Ministro Luciano Brandão Alves de Souza, em 17 de novembro de 2020.
AUGUSTO SHERMAN CAVALCANTI 
Relator